【裁判字號】    99,家抗,8
【裁判日期】    991221
【裁判案由】    分割遺產
【裁判全文】
臺灣高等法院臺南分院民事裁定  99年度家抗字第8號
抗  告  人  王中廷
            王保輝
            王淑娟
相  對  人  王志益
            王寶琇
上抗告人因與相對人間分割遺產事件，對於中華民國九十九年三
月三十一日台灣台南地方法院所為裁定（九十八年度家訴字第五
一號），提起抗告，本院裁定如下：
      主      文
原裁定廢棄。
      理      由
一、按不變更訴訟標的，而補充或更正事實上或法律上之陳述者
    ，非為訴之變更或追加，民事訴訟法第二百五十六條定有明
    文。
二、查，抗告人依民法第一千一百六十四條提起之分割遺產訴訟
    ，其訴訟標的法律關係為形成訴權，且係以整個遺產為一體
    為分割，並非以遺產中個別之財產分割為對象；是以被繼承
    人之財產，不論係物權或債權，除專屬於被繼承人本身者外
    ，依民法第一千一百四十八條第一項規定，自繼承開始時均
    由繼承人承受之，而為被繼承人之應繼財產。
三、次查，抗告人於原審起訴時係主張：「被繼承人王朝陽生前
    之土地、建物、現金、保險金為：1.台南縣安定鄉○○段一
    四三四地號土地出售價金新台幣（下同）六百三十八萬元、
    2.同段三三八六之九地號土地現值七十萬七千六百元、3.同
    段三三八六之一地號土地現值二萬四千六百五十元、4.安定
    鄉港南村港口六十六號建物現值九萬五千三百元、5.農保理
    賠金十五萬三千元、存摺存款十萬元，總額合計七百二十萬
    七千五百五十元；原告三人之應繼分合計共三分之一，被告
    二人之應繼分各為三分之一，換算之應繼分價額各為二百四
    十萬二千五百十七元。以價額八十二萬七千五百五十元之土
    地分配予原告取得後，不足伊等之應繼分價額，應由被告再
    給付一百五十七萬四千九百六十七元。」，並聲明：「一兩
    造之被繼承人王朝陽遺產准予分割。二上揭土地及建物分歸
    原告按應有部分各三分之一比例保持共有。三被告應給付原
    告一百五十七萬四千九百六十七元。」等語，此參民事起訴
    狀（參見原審家調字卷第四頁至第七頁）自明。基上，抗告
    人之起訴聲明第三項：「被告應給付原告一百五十七萬四千
    九百六十七元」者，核係其就本件分割遺產之訴主張分割方
    法之計算結果，並非於遺產分割訴權以外，另行提起一獨立
    訴訟標的法律關係而為請求。
四、再查，苟抗告人主張「被繼承人王朝陽生前出售同段一四三
    四號土地之價款六百三十八萬元部分，惟由被上訴人二人取
    得，應計入為王朝陽之應繼遺產」，誠屬非虛，此一應繼遺
    產性質，屬於相對人二人對於被繼承人王朝陽之債務，反面
    觀之，即係被繼承人對於相對人二人之債權。是不論相對人
    二人就其等受領上揭款項，應返還予被繼承人王朝陽者，究
    係本於不當得利、侵權行為或消費寄託等法律關係而有不同
    ，惟此一財產權屬於債權性質則一。準此，抗告人於原審起
    訴時主張上揭債權應計入應繼遺產者，雖未同時陳述其法律
    上之依據，嗣於九十九年一月十五日方才具狀陳述：「依民
    法第一百七十九條、第一百八十四條第一項規定，相對人使
    用代為保管王朝陽之售地價款，有侵害王朝陽之權利，並受
    有利益，抗告人請求相對人將所受利益返還予抗告人及全體
    繼承人」等語（參見原審家訴字卷第七八頁），對照抗告
    人訴之聲明並無變更或追加乙情觀之，堪認抗告人就此債權
    應計入應繼遺產範圍之主張，應係在就被繼承人王朝陽之上
    開遺產性質，補充其法律上之陳述而已；依首開說明，自非
    訴之變更或追加。
五、綜此，原審法院以：「抗告人於九十九年一月十五日以相對
    人使用代為保管王朝陽之售地價款，有侵害被繼承人王朝陽
    權利，並受有利益為由，追加民法第一百七十九條、第一百
    八十四條第一項之請求，為訴之追加，惟並無民事訴訟法第
    二百五十五條第一項各款情形」為由，所為「原告追加之訴
    駁回」之裁定，尚有未洽；抗告意旨雖未指摘及此，惟原裁
    定既有如上違誤，即屬無可維持，抗告人聲明廢棄，非無理
    由。
六、據上論結，本件抗告為有理由，依民事訴訟法第四百九十二
    條，裁定如主文。
中    華    民    國    99    年    12    月    21    日
                  民事第二庭  審判長法  官  陳  光  秀
                                    法  官  曾  平  杉
                                    法  官  李  文  賢
上為正本係照原本作成。
本裁定不得再抗告。
中    華    民    國    99    年    12    月    22    日
                                    書記官  劉  清  洪

司法院資訊處製作；財團法人民間司法改革基金會備份。
